【裁判字號】    99,交聲,998
【裁判日期】    990531
【裁判案由】    聲明異議
【裁判全文】
臺灣高雄地方法院交通事件裁定         99年度交聲字第998號
原處分機關  交通部公路總局高雄區監理所
代  表  人  劉育麟
異  議  人
即受處分人  甲○○
上列異議人即受處分人因違反道路交通管理處罰條例案件，對於
交通部公路總局高雄區監理所中華民國99年3 月8 日所為之處分
（原處分案號：高監營裁字第裁80-N00000000號），聲明異議，
本院裁定如下：
    主  文
原處分撤銷。
甲○○汽車駕駛人，駕駛汽車經測試檢定酒精濃度超過規定標準
，處罰鍰新臺幣伍仟元，壹年內禁止考領普通重型機器腳踏車駕
駛執照，並應接受道路交通安全講習。
    理  由
一、原處分意旨略以：異議人即受處分人甲○○於民國97年6 月
    19日1 時28分許，騎乘車牌號碼032-BHZ 號重型機車，行經
    高雄縣鳳山市○○路93號前，為警攔檢，當場測得呼氣酒精
    濃度達每公升0.88毫克，經警舉發「汽車駕駛人酒精濃度超
    過規定標準（0.55以上）」，依道路交通管理處罰條例第35
    條第1 項第1 款，及違反道路交通管理事件統一裁罰基準及
    處理細則第41、43、44條規定，於99年3 月8 日以高監營裁
    字第裁80-N00000000號違反道路交通管理事件裁決書裁處異
    議人罰鍰新台幣（下同）4 萬5,000 元，吊扣輕型機器腳踏
    車駕駛執照12個月，並應參加道路交通安全講習等情。
二、聲明異議意旨略以：異議人於上開時、地之酒後駕車行為，
    業經臺灣高雄地方法院檢察署檢察官（聲明異議狀誤載為法
    院）予以緩起訴處分確定，異議人並已向公益團體繳納4 萬
    元處分金。原處分機關復為本件裁罰，因異議人家庭經濟狀
    況相當拮据，為此聲明異議，請求撤銷原處分等語。
三、按汽車駕駛人，駕駛汽車經測試檢定，酒精濃度超過規定標
    準者，處1 萬5,000 元以上6 萬元以下罰鍰，並當場移置保
    管其車輛及吊扣其駕駛執照1 年，道路交通管理處罰條例第
    35條第1 項第1 款分別定有明文，依同條例第24條第1 項第
    2 款規定，有第35條第1 項規定之情形者，並應接受道路交
    通安全講習。而所謂「酒精濃度超過規定標準」，參酌道路
    交通安全規則第114 條第2 款規定，係指「汽車駕駛人飲用
    酒類或其他類似物後其吐氣所含酒精濃度超過每公升0.25毫
    克或血液中酒精濃度超過0.05％以上者」而言。再依道路交
    通安全規則第2 條第1 款規定，該規則所規範之汽車，包含
    機器腳踏車在內，故機車駕駛人亦應遵守上揭規定。
四、經查：
  (一)本件異議人於97年6 月19日1 時28分許，因飲用酒類已達不
    能安全駕駛動力交通工具之程度，仍騎乘上開重型機車行駛
    於道路，於行經高雄縣鳳山市○○路93號前，為警攔檢對其
    進行呼氣酒精濃度測試，測得其呼氣酒精濃度達每公升0.88
    毫克，乃掣單舉發，並經原處分機關以高監營裁字第裁80-N
    00000000號裁決書裁處罰鍰4 萬5 千元、吊扣輕型機器腳踏
    車駕駛執照12個月，並應參加道路交通安全講習等情，為異
    議人所不爭執，並有高雄縣政府警察局高警交字第N0000000
    號舉發違反道路交通管理事件通知單、本件裁決書及其送達
    證書各1 紙在卷為憑，及本院依職權調閱臺灣高雄地方法院
    檢察署97年度偵字第21396 號違背安全駕駛致交通危險罪全
    卷核閱屬實，復有刑法第185 條之3 案件測試觀察記錄表、
    酒精濃度測試報告各1 紙附於該案卷內可稽，是異議人於上
    開時、地有駕駛汽車（包括機器腳踏車）經測試檢定酒精濃
    度超過規定標準之違規事實，堪予認定。
  (三)茲就原處分所為裁罰是否適法妥當，分別論述如下：
  1.罰鍰部分：
  (1)按汽車駕駛人，駕駛汽車經測試檢定，酒精濃度超過規定標
    準者，處1 萬5,000 元以上6 萬元以下罰鍰，並當場移置保
    管其車輛及吊扣其駕駛執照1 年；因而肇事致人受傷者，並
    吊扣其駕駛執照2 年；致人重傷或死亡者，吊銷其駕駛執照
    ，並不得再考領；汽車駕駛人經裁判確定處以罰金低於本條
    例第92條第3 項所訂最低罰鍰基準規定者，應依本條例裁決
    繳納不足最低罰鍰之部分；又服用毒品、麻醉藥品、酒類或
    其他相類之物，不能安全駕駛動力交通工具而駕駛者，處1
    年以下有期徒刑、拘役或科或併科15萬元以下罰金，道路交
    通管理處罰條例第35條第1 項第1 款、第8 項、刑法第185
    條之3 分別定有明文。次按一行為同時觸犯刑事法律及違反
    行政法上義務規定者，依刑事法律處罰之；但其行為應處以
    其他種類行政罰或得沒入之物而未經法院宣告沒收者，亦得
    裁處之；前項行為如經不起訴處分或為無罪、免訴、不受理
    、不付審理之裁判確定者，得依違反行政法上之義務規定裁
    處之；違反行政法上義務而受罰鍰、沒入或其他種類行政罰
    之處罰時，適用本法，但其他法律有特別規定者，從其規定
    ，行政罰法第26條、第1 條分別定有明文。行政罰法第26條
    所示之一事不二罰原則，究其立法目的，無非以一行為同時
    觸犯刑事法律及違反行政法上義務規定時，由於刑罰與行政
    罰同屬對不法行為之制裁，而刑罰之懲罰作用較強，故依刑
    事法律處罰，即足資警惕時，實無一事二罰再處行政罰之必
    要，且刑事法律處罰，由法院依法定程序為之，較符合正當
    法律秩序，應予優先適用，但罰鍰以外之沒入或其他種類行
    政罰，因兼具維護公共秩序之作用，為達行政目的，行政機
    關仍得併予裁處。故汽車駕駛人酒後駕車時，如違反道路交
    通管理處罰條例第35條第1 項第1 款規定，並同時涉犯刑法
    第185 條之3 公共危險罪嫌時，道路交通管理處罰機關除有
    行政罰法第26條第1 項但書得處以其他種類行政罰者之情形
    ，得裁處其他種類行政罰外，關於罰鍰部分，即應依上開行
    政罰法第26條及道路交通管理處罰條例第10條規定移送地方
    法院檢察署處理，除於移送後再有上開行政罰法第26條第2
    項所定不起訴等事由，不得裁處行為人罰鍰。其次，檢察官
    依刑事訴訟法第253 條之2 第1 項第4 款規定為緩起訴處分
    ，命被告向公益團體捐款者，被告係履行檢察官為緩起訴處
    分命令，性質上自屬處分金，與罰金無異，且依刑事訴訟法
    第253 條之2 第2 項規定命被告捐款之金錢給付命令，並得
    為民事強制執行名義。是檢察官命令被告為捐款之金錢給付
    ，此等命令雖非刑罰，但仍是一種特殊的處遇措施，會產生
    未經裁判即生終局處理案件之實質效果，性質上已係實質制
    裁，造成被告財產減少之影響，其捐款解釋上亦屬道路交通
    管理處罰條例第35條第8 項所規定之罰金，被告履行檢察官
    為緩起訴處分命令，與受刑事處罰無異。況行政罰法第26條
    第1 項僅規定「依刑事法律處罰之」，並未明定應依刑法第
    33條、第34條所定主從刑罰之種類科罰，檢察官命令被告捐
    款之金錢給付即係依刑事訴訟法第253 條之2 第1 項第4 款
    規定所為，自與行政罰法第26條第1 項「依刑事法律處罰之
    」之規定，尚無扞格之處。另緩起訴處分所定緩起訴期間期
    滿未經撤銷者，依刑事訴訟法第260 條規定，非有同條第1
    款、第2 款規定之情形者，不得對於同一案件再行起訴，該
    緩起訴處分將發生禁止對已為緩起訴處分之同一犯罪事實再
    行起訴之效力，此即所謂「緩起訴處分之實質確定力」（最
    高法院94年台非字第215 號判例參照），故檢察官所為對於
    異議人之緩起訴處分，實已產生實質刑罰之效果。再依刑事
    訴訟法第253 條之1 規定，有關緩起訴處分，需具備之要件
    與不起訴處分之要件有異，且不起訴處分係自處分確定時起
    即發生實體上之確定力，不若緩起訴處分於緩起訴處分之期
    間（即猶豫期間）僅發生形式之確定力。因此，若認行政罰
    法第26條第2 項規定之「不起訴處分」包含「緩起訴處分」
    之情形，是否已逾文義解釋之範圍，實有疑問。行政罰法第
    26條第2 項規定既未明文包含「緩起訴處分」之類型，而對
    於人民不利益之規定本不得任意加以擴張其適用，自不宜逕
    認行政罰法第26條第2 項之規定於經緩起訴處分之情形亦有
    適用。
  (2)異議人因上開酒後騎乘機車之行為，業經臺灣高雄地方法院
    檢察署檢察官於97年8 月14日以97年度偵字第21396 號為緩
    起訴處分，緩起訴期間為1 年，緩起訴條件為立悔過書、向
    財團法人犯罪被害人保護協會臺灣高雄分會支付4 萬元，復
    經臺灣高等法院高雄分院檢察署97年度上職議字第4251號處
    分書駁回再議確定。異議人並已履行該緩起訴條件，該緩起
    訴期間亦於98年9 月23日期滿未經撤銷而執行完畢在案，業
    經本院調閱臺灣高雄地方法院檢察署97年度偵字第21396 號
    、97年度緩字第3519號案卷核閱屬實，並有上開緩起訴處分
    書、處分書、華南商業銀行匯款回條聯、臺灣高等法院被告
    前案紀錄表各1 份在卷可憑。因異議人經檢測其酒精濃度為
    每公升0.88毫克，依道路交通管理事件統一裁罰基準表，其
    最低裁罰基準即為4 萬5 千元，依前揭說明，上開緩起訴處
    分之負擔條件向財團法人犯罪被害人保護協會臺灣高雄分會
    4 萬元部分，相當於行政罰法第26條第1 項之「刑事處罰」
    ，就此範圍內，不應施以重複處罰，原處分機關僅能依道路
    交通管理處罰條例第35條第8 項規定，就逾異議人已繳納緩
    起訴處分金額4 萬元而低於同條例第92條第3 項所訂最低罰
    鍰基準規定之金額5,000 元（45,000－40,000＝5,000 ）部
    分，對異議人科處罰鍰。原處分機關再對異議人裁處罰鍰4
    萬5,000元，自有未洽。
  2.吊扣駕駛執照部分：
  (1)按94年12月14日修正、95年3 月1 日施行前之道路交通管理
    處罰條例第68條固規定「汽車駕駛人，因違反本條例及道路
    交通安全規則之規定，受吊扣或吊銷駕駛執照處分時，吊扣
    或吊銷其持有各級車類之駕駛執照」，惟修正後業已刪除「
    吊扣」之規定，改為「汽車駕駛人，因違反本條例及道路交
    通安全規則之規定，受吊銷駕駛執照處分時，吊銷其持有各
    級車類之駕駛執照」，其修正理由乃係舊法將違法或違規駕
    駛人所持有各級車類之駕駛執照一併吊扣，失之過酷，影響
    人民工作及生活甚鉅，有違比例原則。是駕駛人違反道路交
    通管理處罰條例第35條第1 項第1 款之規定而受吊扣駕駛執
    照處分時，依修正後同法第68條規定並參照其修正意旨，應
    僅得吊扣違規或違法當時駕駛車類之駕駛執照。又酒醉駕車
    行為均製造法所不容許之風險，以風險製造之立場觀之，並
    不因駕駛車輛種類之不同，而有所差別。但從風險實現之觀
    點而言，酒醉駕駛車類之不同，其對於交通安全衍生之實害
    結果也有所差異，如駕駛人駕駛低一級之車類違反本條例之
    規定時，不論其所造成之實害結果，而一律吊扣駕駛人所持
    有之各類駕照，亦有違反相同事件相同處理，不同事件不同
    處理之平等原則（臺灣高等法院暨所屬法院97年法律座談會
    刑事類提案第40號研討結果參照）。故依現行道路交通管理
    處罰條例第68條規定，於吊扣駕駛執照處分時，自不應再吊
    扣其持有各級車類之駕駛執照，而僅得吊扣違規或違法當時
    所駕駛車種之駕駛執照。
  (2)異議人於上開違規行為時所駕駛之汽車為普通重型機器腳踏
    車，依法應僅得吊扣異議人違規時所駕駛該級車類之駕駛執
    照即普通重型機器腳踏車駕駛執照。惟本件異議人僅領有普
    通輕型機車駕駛執照，無普通重型機器腳踏車駕駛執照可供
    吊扣，有交通部公路總局高雄區監理所99年4 月15日高監駕
    字第0990017052號函及檢附之機車駕照基本資料影本1 份在
    卷為憑（見本院卷第16、17頁）。按行政行為採取方法，應
    有助於目的之達成，行政程序法第7 條第1 款定有明文。原
    處分裁處吊扣異議人之輕型機器腳踏車駕駛執照，顯然不能
    達到禁止異議人酒後繼續駕駛重型機器腳踏車之目的，且同
    時造成剝奪異議人駕駛輕型機器腳踏車之結果，採取之方法
    與所欲達成目的之利益，顯然失衡，亦有違法律保留原則。
  (3)另按道路交通管理處罰條例第67條第6 項明文規定：「汽車
    駕駛人違反本條例規定，應受吊扣駕駛執照處分，於汽車駕
    駛人係無駕駛執照駕車者，在所規定最長吊扣期間內，不得
    考領駕駛執照。」，是本條例就無駕駛執照者應受吊扣駕駛
    執照處分之情形，已設有處理之方式，自不得因違規人並無
    駕駛執照即任意吊扣其他種類車輛之駕照。故本件異議人係
    無普通重型機車駕駛執照，仍於酒後駕駛重型機車，經測試
    酒精濃度超過標準，應屬無照駕駛，依前揭說明，只需依法
    在最長吊扣期間內（本件依道路交通管理處罰條例第35條第
    1 項前段規定為1 年），禁止其考領普通重型機器腳踏車駕
    駛執照，即可達成原本預定之法律效果。
  3.道路交通安全講習部分：
    道路交通安全講習為罰鍰以外之其他種類之行政罰，兼具維
    護公共秩序之作用，為達行政目的，依行政罰法第26條第1
    項但書規定，原處分機關仍得予以裁處，並無違誤。
五、綜上所述，原處分機關對異議人裁處應接受道路交通安全講
    習部分，固依法有據。然原處分機關對異議人科處罰鍰4 萬
    5,000 元及吊扣異議人輕型機器腳踏車駕駛執照12個月部分
    ，既有上開違法之處，則異議人本件聲明異議，為有理由，
    自應由本院將原處分撤銷，並自為裁定如主文第2 項所示，
    以資適法。
據上論斷，應依道路交通案件處理辦法第20條前段，道路交通管
理處罰條例第35條第1 項第1 款、第8 款、第24條第1 項第2 款
，裁定如主文。
中    華    民    國    99    年    5     月    31    日
                    交通法庭    法  官  曾鈴
以上正本證明與原本無異。
如不服本裁定，應於收受送達後5 日內向本院提出抗告狀。
中    華    民    國    99    年    6     月    1     日
                                書記官  李月君

司法院資訊處製作；財團法人民間司法改革基金會備份。
